最高法院刑事判決　　　　　　　九十六年度台上字第三二八號
上　訴　人　甲○○
選任辯護人　楊隆源律師
上列上訴人因違反槍砲彈藥刀械管制條例案件，不服台灣高等法
院中華民國九十三年四月二十三日第二審判決（九十一年度上訴
字第三七０四號，起訴案號：台灣板橋地方法院檢察署九十年度
偵緝字第一二０三號），提起上訴，本院判決如下：
    主  文
原判決撤銷，發回台灣高等法院。
    理  由
本件原判決認定上訴人甲○○與其兄黃源正（由檢察官通緝中）
共同未經許可，於不詳時地持有如原判決附表一所示具有殺傷力
之改造模型槍、可發射子彈之改造槍枝及子彈，而於民國九十年
三月間某日，共同攜至新竹市○○路某處徐銘基（業經第一審判
處有期徒刑一年十月，併科罰金新台幣十五萬元確定）工作之砂
石場，將之交付予徐銘基後，三人再共同帶到曾江鑫（業經第一
審判處有期徒刑一年十月，併科罰金新台幣十五萬元，緩刑五年
確定）位於新竹市○○路之住處，託由徐銘基、曾江鑫二人，擬
以每支新台幣（下同）八萬元至十萬元之價代為兜售，而由徐銘
基、曾江鑫共同持有保管。嗣經警於九十年六月十六日凌晨一時
三十分許，在以黃源正女友張麗芳名義承租之新竹市○○路○段
四五一巷七號對面鐵皮屋查獲張麗芳（已據第一審另案判決無罪
確定），張麗芳因而供出黃源正與甲○○兄弟。徐銘基、曾江鑫
因見媒體報導知難逃查緝，即於同月二十九日主動至內政部警政
署刑事警察局接受詢問，並交出如該附表一所示之槍枝及子彈等
情。因而撤銷第一審關於此部分之科刑判決，改判論處上訴人共
同未經許可，持有具有殺傷力之改造模型槍（累犯）罪刑，固非
無見。
惟查：(一)、刑事訴訟法第九十五條第一款規定：「訊問被告應先
告知犯罪嫌疑及所犯所有罪名。罪名經告知後，認為應變更者，
應再告知。」乃被告在刑事訴訟程序上應受告知之權利，為憲法
第八條第一項正當法律程序保障內容之一，旨在使被告能充分行
使防禦權，以維審判程序之公平。其所謂「犯罪嫌疑及所犯所有
罪名」，除起訴書所記載之犯罪事實及所犯法條外，自包含依刑
事訴訟法第二百六十七條規定起訴效力所擴張之犯罪事實及罪名
，暨依同法第三百條規定變更起訴法條後之新罪名，法院就此等
新增或變更之罪名，均應於其認為有新增或變更之情形時，隨時
，但至遲於審判期日前踐行上開告知之程序，使被告知悉而充分
行使其防禦權，始能避免突襲性裁判而確保其權益，否則，其審
判自屬違背法令。本件檢察官起訴上訴人涉犯修正前槍砲彈藥刀
械管制條例第十一條第三項、第一項、第五項之意圖供自己或他
人犯罪之用，未經許可製造其他可發射子彈具有殺傷力槍枝既遂
及未遂罪，及第十二條第一項、第三項、第五項之製造子彈既遂
及未遂罪。原審審理結果，變更檢察官之起訴法條，論處上訴人
犯修正前同條例第十條第四項、第十一條第四項、第十二條第四
項之罪，並依想像競合犯關係，從一重依修正前（九十一年十一
月十四日修正）同條例第十條第四項論處。但依原審準備程序及
審判筆錄之記載，審判長並未就前揭變更法條之罪名為告知，其
所踐行之訴訟程序難認適法。(二)、按被告以外之人於審判外之言
詞或書面陳述，除法律有規定者外，不得作為證據，刑事訴訟法
第一百五十九條第一項定有明文。而所謂法律有規定者，即包括
同法第一百五十九條之一至第一百五十九條之五所規定傳聞證據
具有證據能力之例外情形。故如欲採被告以外之人於審判外之言
詞，即如警詢或檢察官偵查中之言詞為證據時，必須符合法律所
規定之例外情形，方得認其審判外之陳述有證據能力，並須於判
決中具體說明其符合傳聞證據例外可信之情況及心證理由，否則
即有違證據法則及判決不備理由之違誤。原判決採取證人徐銘基
、曾江鑫、張麗芳於警詢及偵查中之供述，為論處上訴人之犯罪
證據，但並未於理由欄內具體說明其符合傳聞證據例外可信之情
況及心證理由，自有判決不備理由之違法。(三)、按判決不載理由
者當然違背法令，所謂判決不載理由，係指依法應記載於判決理
由內之事項不予記載，或記載不完備者而言，此為刑事訴訟法第
三百七十九條第十四款上段之當然解釋，而有罪之判決書，對於
被告有利之證據不採納者，應說明其理由，復為刑事訴訟法第三
百十條第二款所明定，故有罪判決書對於被告有利之證據，如不
加以採納，必須說明其不予採納之理由，否則即難謂非判決不備
理由之違法。證人徐銘基於第一審證稱：「（提示警詢筆錄，為
何現在所言與警詢所言不同？）當時，我在警詢筆錄時，我有告
訴他們拿槍時只有黃源正，他們拿照片給我看問我認不認識他們
兩個，我說我認識，所以他們就寫他們兩個。我當時說的都只說
黃源正。警察一開始就拿他們兩個的卡片給我看，我還是只有講
黃源正，我看不懂字」（見第一審卷一第一四九、一五０頁）；
曾江鑫於警詢時供稱：「該批槍彈是約二、三個月前（詳細日期
已不記得），黃源正拿到我租住處（即新竹市○○路二五０巷六
十三號五樓）交給我與徐銘基的」、「（警方現提供黃源正和他
弟弟甲○○二人的口卡照片予以指證，該二人是否為你在筆錄上
所稱將槍彈交你與徐銘基託賣之人？）經我當場指認，照片上黃
源正之人就是將槍、彈交給我和徐銘基託賣之人，甲○○我則沒
見過」（見九十年度偵字第一一一八八號卷第三、四、六頁）；
曾江鑫於另案第一審供稱：「（槍與子彈是如何取得？）是徐銘
基黃源正到我新竹武陵路的家給我的，當時只有我們三個人，沒
有其他人在場」（見第一審九十年度重訴字第二九號卷影本九十
年十一月十五日審判筆錄第三頁）。所供如果均可採取，徐銘基
與曾江鑫之供述似無不合，屬對上訴人有利之證據，原判決不予
採取，並未敘明其理由，自有判決不備理由之違法。(四)、原判決
引用證人張麗芳本人於第一審法院九十年度重訴字第二九號案件
訊問時之陳述稱：「我知道他（們）有把槍、彈交給徐銘基去賣
」等語（見原判決第四頁第十一行），為論處上訴人之犯罪依據
之一。但依據該案卷之記載，張麗芳係陳稱：「我知道『他』有
把槍、彈交給徐銘基去賣」（見第一審前揭卷第四頁），並非供
稱「他們」，原判決引用之證據資料與卷內所載不符，有證據理
由矛盾之違法。上訴意旨執以指摘原判決不當，非無理由，應認
原判決有發回更審之原因。原判決不另為無罪諭知部分，因與發
回部分有裁判上一罪關係，應併予發回，附此敘明。
據上論結，應依刑事訴訟法第三百九十七條、第四百零一條，判
決如主文。
中　　華　　民　　國　九十六　年　  一 　 月 　十八 　日
                      最高法院刑事第十庭
                          審判長法官  洪　清　江
                                法官  石　木　欽
                                法官  李　伯　道
                                法官  林　勤　純
                                法官  陳　晴　教
      本件正本證明與原本無異
                                      書  記  官
中　　華　　民　　國　九十六　年    一　  月  二十六　日
                                                   m
